【裁判字號】    98,重訴,563
【裁判日期】    990521
【裁判案由】    返還借款
【裁判全文】
臺灣臺中地方法院民事判決  98年度重訴字第563號
原      告  甲○○
訴訟代理人  蔡欽源律師
            游雅鈴律師
            林志鍵律師
被      告  乙○○
上當事人間返還借款事件，本院於民國99年4月21日言詞辯論終
結，判決如下：
    主    文
被告應給付原告新臺幣壹仟玖佰伍拾萬元，及自民國九十八年十
二月十一日起至清償日止，按年息百分之五計算之利息。
原告其餘之訴駁回。
訴訟費用由被告負擔百分之四十，餘由原告負擔。
本判決第一項於原告以新臺幣陸佰伍拾萬元為被告供擔保後，得
為假執行；但被告如以新臺幣壹仟玖佰伍拾萬元，為原告預供擔
保後，得免為假執行。
原告其餘假執行之聲請駁回。
    事實及理由
一、原告主張：
(一)兩造為父子關係，被告先後於民國85年11月28日與86年5月1
    日向原告借款新臺幣（下同）1,950萬元與3,000萬元，共計
    4,950萬元，原告業已先後如數給付被告，且皆約定被告應
    如數返還金錢予原告，此有被告所立借據可證（原證1、原
    證2），足認兩造間確實於上開期日先後成立消費借貸契約
    ，且因未約定返還期限，故屬未約定返還期限之消費借貸契
    約。嗣原告因資金周轉問題，請求被告返還借款，未料被告
    屢催不理，至今仍未償還任何借款，原告乃提起本件訴訟，
    並再次以本起訴狀繕本之送達為催告返還借款之意思表示，
    是返還借款之履行期限已屆至，被告應返還借款予原告。
(二)就1,950萬元借款部分：
  1.被告辯稱有關原證1借據上之簽名雖為其所簽立，但原告並
    未依約交付借貸金錢予被告，故兩造間並未有消費借貸關係
    云云。惟被告既自承原證1借據係由其親簽親蓋，雙方已有
    成立消費借貸之合意，且該原證1借據之1,950萬元款項，係
    自77年9月20日起至80年4月27日期間內，被告因購買土地房
    屋之用，陸續向原告要求借用，而原告即依被告之要求以開
    立支票之方式一筆一筆交付予被告使用，此有原告開立交付
    予被告之支票存根可稽，被告前後合計向原告借用1,950萬
    元，故嗣後被告始於85年11月28日簽立原證1之借據以為憑
    證，是以，原告確實有將合計1,950萬元之借款交付予被告
    之事，該1,950萬元款項亦已全數用於清償被告因購買土地
    向臺灣銀行埔里分行借用之貸款，按交付並不以借用人親自
    收受為限，將金錢直接償還借用人之債務亦屬之，則兩造間
    當已成立消費借貸契約，厥理甚明，故被告辯稱其未親手拿
    到錢故未成立消費借貸契約云云，不足採信。
  2.若認兩造間就1,950萬元款項並未成立消費借貸契約（惟原
    告否認之），然該1,950萬元已由被告自承用於清償被告購
    買土地之貸款，而兩造間就1,950萬元款項卻無贈與或任何
    其他法律關係，則被告並無法律上原因卻享有債務消滅之利
    益，並致原告受有上開1,950萬元之損害。是以，原告自得
    依據民法第179條及第182條第2項規定，請求被告返還1,950
    萬元並給付其利息。
(三)就3,000萬元借款部分：
  1.原告曾將一筆5,000萬元之款項借名存放於次子訴外人林克
    洋於第一商業銀行南臺中分行帳號00000000000之帳戶。嗣
    後，由原告擔任董事長之天才實業股份有限公司（下稱天才
    公司）基於業務需要，由原告指示於86年6月27日，將該筆
    5,000萬元款項之活存單解約，並於同日將該筆款項轉出暫
    借予天才公司作為業務需要之用，該筆5,000萬元款項於86
    年6月30日匯入天才公司於泛亞商業銀行帳號000000000000
    之帳戶。天才公司於86年7月2日將上開5,000萬元之股東暫
    借款返還予原告，依據原告之安排及指示，上開5,000萬元
    分為3筆1,000萬元之款項，分別匯入原告次子林克洋、三子
    訴外人林克政、長子即被告乙○○3人帳戶中，而匯入被告
    第一商業銀行南臺中分行帳號00000000000帳戶之1,000萬元
    ，即為原證2借據3,000萬元當中之1,000萬元；另2,000 萬
    元係由當時之協理林錫福負責處理交給被告，並曾以電話向
    當時之會計即證人丙○○表示該2,000萬元交給被告，請丙
    ○○記載於付款明細表及工作日報表中，而因原告暫借予天
    才公司之5,000萬元扣除依原告指示匯入三個兒子帳戶返還
    之3,000萬元後，尚餘2,000萬元於天才公司泛亞銀行之帳戶
    ，故原告係透過以泛亞銀行開立2,000萬元銀行支票之方式
    交付予被告，而上開合計3,000萬元之款項，即為原證2所述
    借款。
  2.揆諸原證2及原證1兩張借據上之被告乙○○印文相同，顯然
    出自同一印章。是以，原證2之印章縱非被告親自蓋印，亦
    為其授權，彰然明甚。縱如被告所言，係由其妻林莎婷以被
    告之名義簽立原證2借據，此除可證明原告無意贈與，而係
    以借貸之意貸予被告3,000萬元款項外，被告之妻即便是無
    權代理之行為，然被告於知悉後，並未為反對之意思表示，
    仍由被告之妻辦理移民後帶往美國供被告之妻兒在美國生活
    之用，以減輕其負擔妻兒在美生活扶養之義務，被告顯亦默
    示承認其妻無權代理簽立原證2借據之行為。是以，被告既
    已簽立原證2之借據向原告借款3,000萬元，而原告亦將上開
    3,000萬元款項以匯款及支票方式交付被告，而系爭3,000萬
    元款項亦已由被告之妻全數帶往美國使用，則兩造間就原證
    2之借款成立消費借貸關係亦足堪認定。
  3.若認兩造間就3,000萬元款項並未成立消費借貸契約（惟原
    告否認之），然被告既已因原告指示丙○○匯款及交付支票
    而取得該3,000萬元，而兩造間就該3,000萬元並未成立贈與
    或任何其他法律關係，則被告於受領時即屬明知無法律上原
    因卻仍享有3,000萬元之利益，並致原告受有該3,000萬元之
    損害。是以，原告自得依據民法第179條及第182條第2項規
    定，請求被告返還3,000萬元並給付其利息。
(四)綜上所述，原告確實有將合計1,950萬元之借款交付予被告
    之事，該1,950萬元款項亦已全數用於清償被告因購買土地
    向臺灣銀行埔里分行借用之貸款，且被告向原告借款3,000
    萬元，作為其妻兒移民美國之用，原告亦將3,000萬元款項
    以匯款及支票方式交付被告，上開二筆借款並有被告所立借
    據可證，則兩造間確實成立消費借貸契約，原告自得依民法
    第478條及第233條第1項規定向被告請求返還借款並給付利
    息。若認兩造間就上開1,950萬元、3,000萬元款項未成立消
    費借貸契約，惟被告無贈與或任何其他法律關係卻享有1,95
    0萬元債務消滅及3,000萬元之利益，致使原告受有1,950萬
    元及3,000萬元之損害。是以，原告仍得依據民法第179條及
    第182條第2項規定，請求被告返還等語，爰聲明：被告應給
    付原告4,950萬元及自起訴狀繕本送達翌日起至清償日止，
    按週年利率5%計算之利息；並陳明願以現金或等值之有價證
    券供擔保，請准宣告假執行。
二、被告則以：
(一)對於原證1借據上借款人簽名、蓋章為真正不爭執，原證1借
    據是林園事業公司專員朱大乾寫好後拿給被告簽名蓋章，但
    原告並未依約交付借貸金錢予被告，兩造間並未有消費借貸
    關係存在。該筆1,950萬元款項由朱大乾向原告拿後交給臺
    灣銀行埔里分行，是用來清償被告購買土地向臺灣銀行埔里
    分行的貸款。
(二)被告否認原證2借據上簽名、蓋章之真正，有關移民費用3,0
    00萬元之借據並非借據，且非被告所立。這筆錢是被告妻兒
    移民美國，原告夫妻同意給被告妻子帶小孩出國唸書、購屋
    的錢，是被告妻子帶旅行支票或是匯款帶出國的，詳細情形
    被告不清楚。而被告妻兒移民美國，是否有運用原告主張的
    3,000萬元借款，被告並不清楚，被告並沒有經手。被告妻
    兒從向原告借款3,000萬元時即86年5月1日以後就移民美國
    ，現在都在美國，當時被告在林園事業公司上班，並未陪同
    他們一起到美國。現在被告是林園事業公司關係企業十分大
    瀑布育樂有限公司的董事長。
(三)原告主張被告先後向原告借款4,950萬元，並聲請調閱原告
    以被告名義購買可轉讓定存單之資金流向，以證明原告之借
    款債權存在云云。惟原告所指有關其以乙○○、林克洋及林
    克政三人名義，於第一商業銀行南台中分行、復華銀行營業
    部開立帳戶及購買系爭可轉讓定存單，以及其後兌現行為，
    皆係原告自己之規避稅負所為之財務操作，該被告第一商業
    銀行南臺中分行的帳戶，是原告自己去開戶，帳戶及印鑑均
    由原告保管，形式上雖以被告名義購買可轉讓定存單及兌現
    ，但實質皆係原告自己單獨購買及兌現，其自原告於行政訴
    訟之答辯中，已自承購買可轉讓定存單之資金及兌現後款項
    皆屬其自己所有可證。並聲明駁回原告之訴；如受不利之判
    決，願供擔保請准免為假執行。
三、得心證之理由：
(一)原告主張被告先後於85年11月28日與86年5月1日向原告借款
    1,950萬元與3,000萬元，原告業已先後如數給付被告等情，
    惟被告所否認，並以前揭情詞置辯。按當事人主張有利於己
    之事實者，就其事實有舉證之責任。但法律別有規定，或依
    其情形顯失公平者，不在此限。民事訴訟法第277條定有明
    文。又請求履行債務之訴，除被告自認原告所主張債權發生
    原因之事實外，應先由原告就其主張之事實，負舉證責任，
    必須證明其為真實後，被告於其抗辯事實，始應負證明之責
    任，此為舉證責任分擔之原則；又原告主張兩造間有借貸關
    係，請求被告返還借款，須就借貸契約之成立及金錢之交付
    負舉證之責任，最高法院43年台上字第377號、48年台上字
    第887號判例均有明文。又按稱消費借貸者，謂當事人一方
    移轉金錢或其他代替物之所有權於他方，而約定他方以種類
    、品質、數量相同之物返還之契約。民法第474條第1項定有
    明文。而消費借貸為契約之一種，必須當事人互相表示意思
    一致，始能成立。是當事人主張有金錢借貸關係存在者，須
    就其發生所須具備之特別要件即金錢之交付與借貸意思表示
    相互一致負舉證責任。如未能證明確有借貸之意思表示合致
    ，及已為借貸金錢之交付者，均不能認為有金錢借貸關係存
    在。查本件原告主張其借款金額各為1,950萬元及3,000萬元
    ，均為被告所否認，揆諸前揭說明，自應由原告就其與被告
    間確已成立消費借貸關係之事實負舉證之責，亦即原告須就
    借貸意思表示互相一致及金錢之交付負舉證之責任。茲就1,
    950萬元及3,000萬元二筆請求金額部分，分述如后。
(二)原告主張1,950萬元之請求部分：
  1.原告主張兩造為父子關係，被告於85年11月28日簽立如原證
    1 所示之借據一節，有該紙借據影本附卷可稽，復為被告所
    不爭執，依該借據內容記載：「僅向父親大人調借1,950萬
    元以歸還行庫貸款之用，此據。」，足認兩造就上開1,950
    萬元款項之借貸意思表示相互一致。
  2.被告雖辯稱原告並未依約交付借貸金錢予被告，該筆1,950
    萬元款項由訴外人朱大乾拿去交給臺灣銀行埔里分行付貸款
    等語，惟按消費借貸金錢之交付，不以現實交付為限，被上
    訴人業已轉帳方式，將80萬元貸款轉入上訴人之帳戶內以代
    交付，自發生與現實交付同等之效力，該上訴人尚以未收到
    借款為抗辯，自非可採。消費借貸金錢之交付，並不限於親
    手授受，若借用人與貸與人間另有合意，由貸款人將借款存
    入借款人之活期存款戶，並已存入時，即發生交付效力。最
    高法院71年度台上字第4876號判決、75年度台上字第1588號
    判決意旨參照。經查，被告於本院審理中自承：「（問：提
    示原證1借據原本予被告，有何意見？）...這筆錢是林園事
    業公司的專員朱大乾去向原告拿去還我買土地的價金，是交
    給臺灣銀行埔里分行，土地是我買的。（問：借據所示的1,
    950萬元都是拿去付你買賣土地的價金？）是朱大乾拿去付
    的。是我向臺灣銀行埔里分行貸款去買土地用的，這筆錢就
    是付這筆貸款。」等語（見本院98年12月23日言詞辯論筆錄
    ），是上開1,950萬元借款係支付被告向臺灣銀行埔里分行
    借貸之購地貸款，用以償還被告對該銀行之貸款債務，縱透
    過第三人朱大乾持往銀行辦理，而未由被告個人親自經手上
    開款項之收付，然被告因此而獲得與現實上親自授受上開款
    項相同之經濟上利益即得以清償銀行貸款利益，且該償還銀
    行貸款債務之事，亦於前揭借據中敘明，而為兩造所一致認
    知，則該款項逕持向被告之債權人即貸款銀行用以清償被告
    貸款債務，揆諸前揭說明，亦應認發生與現實交付同等之效
    力，此外，並有上開款項之支票存根附卷可稽，被告辯稱該
    筆款項未交付給伊云云，不足採信。
  3.從而，足認兩造間就上開1,950萬元部分有借貸意思表示合
    致及已為借貸金錢之交付之事實，而有金錢借貸關係存在，
    原告依據消費借貸法律關係，請求被告返還上開借款及自訴
    狀繕本送達翌日即98年12月11日起至清償日止，按年息百分
    之5計算之法定遲延利息，洵屬正當，應予准許。又本件原
    告係本於消費借貸或不當得利之法律關係，請求法院擇一判
    命被告返還上開款項，此種訴之形態，係屬重疊的訴之合併
    ；訴訟標的雖有數項，而僅有單一之聲明，法院應就原告所
    主張之數項標的逐一審判，如其中一項標的之請求為無理由
    時，仍須就他項標的之請求審判；若認其中一項請求為有理
    由，即可為原告勝訴之判決，就他項標的無須更為審判，法
    院如就數項標的同時判決，則為法所不許（最高法院90年度
    台上字第1610號、第1445號、71年度台上字第2388號判決可
    資參照）。是原告依消費借貸法律關係請求被告返還上開款
    項及利息，既經本院認有理由，就原告另依不當得利法律關
    係所為同一內容之請求，即無審酌之必要，本院亦毋庸再予
    判決，附此敘明。
(三)原告主張3,000萬元之請求部分：
  1.原告主張此部分借款之事實，固據其提出原證2所示借據1紙
    為憑，然此業據被告否認其真正，自應由原告就該借據之真
    正負舉證之責，原告雖主張原證2借據與原證1借據上之被告
    乙○○印文相同，顯然出自同一印章。原證2之印章縱非被
    告親自蓋印，亦為其授權等語，然未據其舉證以實其說，且
    經本院命被告當庭書寫其名字「直式」、「橫式」各20次附
    卷供與原證2借據上簽名檢視比對，亦難逕認兩者筆順、落
    點、字跡等特徵相符，尚難憑此推認兩造就上開3,000萬元
    款項之借貸意思表示相互一致。
  2.原告主張被告向原告借款3,000萬元係為辦理家人移民之用
    等情，並提出被告全戶戶籍謄本及函查被告全戶入出境相關
    資料在卷，惟按借用人向貸與人所述借用金錢之緣由，是否
    屬實，借用人就其所借得之金錢作何用途，均與消費借貸契
    約之成立無關，最高法院21年上字第114號判例參照。縱認
    原告主張被告辦理移民之事屬實，然該緣由亦與兩造間上開
    3,000萬元款項是否成立消費借貸契約無涉，尚難僅此推認
    兩造間確有3,000萬元之消費借貸契約存在。
  3.原告再提出其子林克洋、林克政及被告之第一商業銀行臺中
    分行帳戶存摺節本、天才實業股份有限公司（下稱天才公司
    ）泛亞商業銀行帳戶存摺節本、轉帳傳票、每日工作報表、
    泛亞商業銀行2,000萬元支票正面（均為影本）等件（見原
    證4至9、11），欲證明其有交付被告3,000萬元款項之事實
    ，並聲請傳訊證人即原告之天才公司前會計丙○○雖到庭證
    稱：「（問：（提示原證三、六、九予證人丙○○）原證三
    、六、九是否由你製作經手？）原證三、九是我製作的，原
    證六不是。（問：原證三所示86年7月2日記載之付款明細為
    「克彥美國移民投資銀行」、原證九第三項記載「協理匯還
    3,000萬入三個兒子帳戶、另2,000萬付克彥」，請說明3,00
    0萬資金的內容？）這筆錢是原告購買定期可轉讓存單存的
    ，原告是以他兒子林克洋的名義存的，這筆錢是原告的，當
    初因為公司要增資需要5,000萬元的資金，剛好林克洋的定
    期存單到期，所以由他的定存解約5,000萬元，分三筆2,000
    萬元、2,000萬元、1,000萬元匯到原告的公司，後來增資的
    事情處理完畢之後，公司再把5,000萬元匯回來，也是分成
    三筆，匯到乙○○、林克洋、林克政三人的帳戶，每人各1,
    000萬元，該三人的帳戶也都是原告開戶的，其餘的2,000萬
    元公司的協理林錫福（去年已往生）跟我表示交給乙○○，
    細節如何處理我不清楚，這是林錫福在公司打電話跟我說的
    。（問：妳所述的上開款項是否都是原告的？）是的。（問
    ：這匯還的5, 000萬元存放在三個兒子名下，是否還是原告
    所有？）是的。這三個帳戶的印鑑章都還是原告在管的。（
    問：這5,000萬元其中給乙○○的3,000萬元，原告是否曾向
    妳表示是借給乙○○移民美國用的？）是的。原告是在被告
    要移民美國的時候，需要投資銀行3,000萬元，原告就跟我
    說這筆錢是要借給被告的，被告全家有移民到美國，被告後
    來有再回來臺灣，只有太太及小孩仍居住在美國。（問：是
    否看過這3, 000萬元的借據？（提示））我沒有看過，這都
    是原告自己處理，留存在他手上的。」等語（見本院99年2
    月24日言詞辯論筆錄），惟查，依上開存摺節本、轉帳傳票
    、每日工作日報表所示往來明細資料，固可推認天才公司有
    於86年7月2日轉帳1,000萬元至被告第一商業銀行臺中分行
    帳戶，然依證人丙○○所證，連同被告在內之原告三子上開
    帳戶均由原告開戶，存放在三個兒子名下的錢還是原告所有
    ，印鑑章亦均由原告保管，被告亦自承其第一商業銀行臺中
    分行帳戶是原告自己的，印章也在原告那邊，帳戶是原告保
    管的等語，則上開帳戶內資金既均由原告所掌控，被告名義
    帳戶內縱有上開資金往來，亦難認確將該筆金額交付予被告
    ，況依該存摺節本所示，該筆金額匯入後旋於翌日即86年7
    月3日轉出1,700萬元，顯亦係在原告保管該帳戶中辦理轉帳
    事宜，實難認被告有收受該筆1,000萬元之款項。
  4.至原告提出之原證3所示86年7月2日雖記載付款明細為「克
    彥美國移民投資銀行」、原證9第3項雖記載「協理匯還3,00
    0萬入三個兒子帳戶、另2,000萬付克彥」，然上開文書內容
    僅係一般記帳事項之手寫記載資料，並非資金往來之直接證
    明，原告主張有2,000萬元匯至被告臺灣銀行埔里分行帳戶
    一節，經本院函查後，亦未發現有該筆資金往來紀錄。證人
    丙○○並證稱：其餘的2,000萬元公司的協理林錫福（去年
    已往生）跟伊表示交給乙○○，細節如何處理伊不清楚，這
    是林錫福在公司打電話跟伊說的；原告向伊表示這筆錢是要
    借給被告辦移民用等語，證人丙○○並未親自交付2,000萬
    元予被告，僅係聽聞他人說法或指示而為記載，而辦理移民
    與否之緣由亦與兩造間上開3,000萬元款項是否成立消費借
    貸契約無涉，業如前述，在別無其他資金往來明細資料佐證
    下，均難推認原告確有交付2,000萬元之款項予被告。
  5.原告嗣再主張其係透過以泛亞銀行開立2,000萬元銀行支票
    之方式交付予被告一節，並提出該張支票正面影本為證（見
    原證11），亦為被告所否認，原告自承並無該張支票之提示
    兌現資料，復未舉證證明其確有交付該張支票予被告並由被
    告提示兌現之事實，且依該張支票發票人欄所示係泛亞商業
    銀行營業部，原告主張此係天才公司設於泛亞商業銀行之帳
    戶，則該公司設於泛亞商業銀行帳戶所簽發之支票，本於票
    據無因性，尚難逕以推認其原因關係為原告個人與被告間之
    借貸關係，且票面左上角所示係平行線支票，依票據法第13
    9條第1項規定，付款人僅得對金融業者支付票據金額，則該
    筆支票金額究否提示兌現不明？透過何金融機構提示兌現不
    明？由何人提示、領取該筆金額亦有不明？實難憑該支票票
    面影本推認原告確有交付2,000萬元之款項予被告。
  6.是依前揭事證所述，難認原告就上開3,000萬元部分之金錢
    交付與借貸意思表示相互一致盡其舉證之責，尚不足以認定
    兩造間就此部分存在有原告所主張之消費借貸關係存在，其
    本於消費借貸之法律關係請求被告返還該筆金額及利息，洵
    非有據。
  7.又按不當得利係以當事人之一方無法律上之原因而受利益，
    致他方受損害為其成立要件，並須就無法律上之原因，負舉
    證責任。又主張不當得利請求權之原告，係因自己之行為致
    造成原由其掌控之財產發生主體變動，則因該財產變動本於
    無法律上原因之消極事實舉證困難所生之危險自應歸諸原告
    ，始得謂平。是以原告對不當得利請求權之成立要件應負舉
    證責任，亦即原告必須證明其與被告間有給付之關係存在，
    且被告因其給付而受有利益以及被告之受益為無法律上之原
    因，始能獲得勝訴之判決。最高法院78年度台上字第1599號
    、91年度台上字第1673號判決意旨可資參照。經查，本件原
    告不能證明其確有交付3,000萬元之款項予被告，業如前述
    ，即難推認兩造間有此部分之給付關係存在，遑論被告受有
    該3,000萬元之利益，原告就此未盡其舉證之責，其本於不
    當得利之法律關係請求被告應返還3,000萬元之不當得利及
    利息，亦非有據。
(四)綜上所述，原告本於消費借貸之法律關係，請求被告給付1,
    950萬元及自訴狀繕本送達翌日即98年12月11日起至清償日
    止，按年息百分之5計算之利息，為有理由，應予准許，逾
    此範圍之請求，為無理由，應駁回之。
四、本件原告勝訴部分，兩造分別陳明願供擔保為准、免假執行
    之宣告，經核於法並無不合，爰分別酌定相當擔保金額准許
    併宣告之。至於原告之請求不應准許部分，其假執行之聲請
    失所附麗，應予駁回。
五、本件事證已臻明確，兩造其餘攻擊防禦方法及主張，經審酌
    後核與判決結果不生影響，爰不再逐一予以論究，附此敘明
    。
六、訴訟費用負擔、宣告假執行及免為假執行之依據：民事訴訟
    法第79條、第390條第2項、第392條第2項。
中    華    民    國    99    年    5     月    21    日
                  民事第二庭  法  官  吳崇道
以上為正本係照原本作成。
如對本判決上訴，須於判決送達後20日內向本院提出上訴狀。
中    華    民    國    99    年    5     月    21    日
                              書記官

司法院資訊處製作；財團法人民間司法改革基金會備份。
